【裁判字號】    99,上更(一),47
【裁判日期】    990422
【裁判案由】    偽造文書等
【裁判全文】
臺灣高等法院刑事判決              99年度上更(一)字第47號
上  訴  人  臺灣臺北地方法院檢察署檢察官
被      告  甲○○
選任辯護人  林維堯律師
上列上訴人因被告偽造文書等案件，不服臺灣臺北地方法院96年
度訴字第734號，中華民國96年8月24日第一審判決（起訴案號：
臺灣臺北地方法院檢察署96年度偵字第488號），提起上訴，經
判決後，由最高法院發回更審，本院判決如下：
    主  文
上訴駁回。
    理  由
一、公訴意旨略以：被告甲○○前於民國94年5 月31日因涉犯偽
    造文書案件，經臺灣臺北地方法院於95年3 月15日判處有期
    徒刑3月，緩刑2 年，並於同年4月13日確定，現仍在緩刑期
    內。詎其竟另行基於意圖為自己不法所有及行使偽造文書之
    犯意，於94年5 月16日未經其同居人即告訴人乙○○之同意
    ，以告訴人前於94年5月5日交付，且為告訴人所有之合作金
    庫銀行海山分行第0000000000000 號（下稱系爭銀行帳戶）
    存摺1本及印章1枚，至臺北市○○區○○路2 段77號合作金
    庫銀行三興分行，擅自於該行取款條上偽填金額新臺幣（下
    同）46萬元之字樣，並盜用印章偽蓋『乙○○』之印文於取
    款條上，持向該行職員提領告訴人之存款，致使該行職員誤
    以為其有權領取，而陷於錯誤，如數撥付46萬元予被告，足
    以生損害於告訴人，因認被告涉犯刑法第216條、第210條之
    行使偽造私文書罪、第217條之偽造印文罪及第339條第1 項
    之詐欺取財罪嫌等語。
二、按犯罪事實應依證據認定之，無證據不得認定犯罪事實；而
    不能證明被告犯罪者，應諭知無罪之判決，刑事訴訟法第
    154條第2項、第301條第1項分別定有明文。又事實之認定，
    應憑證據，如未能發現相當證據，或證據不足以證明，自不
    能以推測或擬制之方法，為裁判基礎；且認定犯罪事實所憑
    之證據，雖不以直接證據為限，間接證據亦包括在內，然而
    無論直接證據或間接證據，其為訴訟上之證明，須於通常一
    般之人均不致有所懷疑，而得確信其為真實之程度者，始得
    據為有罪之認定，倘其證明尚未達到此一程度，而有合理之
    懷疑存在而無從使事實審法院得有罪之確信時，即應由法院
    為諭知被告無罪之判決，亦經最高法院40年台上字第86號、
    76年度台上字第4986號著有判例意旨可資參照。再告訴人之
    告訴，係以使被告受刑事訴追為目的，是其陳述是否與事實
    相符，仍應調查其他證據以資審認；且刑法第339條第1項所
    謂以詐術使人交付財物，必須被詐欺之人因其詐術而陷於錯
    誤，若其所用方法，不能認為詐術，亦不致使人陷於錯誤，
    即不構成該罪，最高法院52年度台上字第1300號及46年度台
    上字第260號亦均著有判例意旨可資參照。
三、本件公訴意旨認被告涉犯上開罪嫌，無非係以告訴人乙○○
    之指訴、合作金庫取款憑條與借據、交易明細表及臺北縣新
    店地政事務所建物所有權狀等件資為論據。訊據被告則堅詞
    否認有何公訴意旨所指之犯行，於法院歷次審理辯稱：伊與
    告訴人乙○○原為同居男女朋友關係，共同育有一名子女，
    伊所領取告訴人所有系爭銀行帳戶內46萬元之存款，原係伊
    購買臺北縣新店市○○路423號2樓房屋之貸款所得，伊在領
    取該筆款項之前，業已徵得告訴人之同意，否則如何得知系
    爭銀行帳戶之密碼，係因兩造後來因故分手，告訴人才對伊
    提起多起訴訟，伊並無偽造文書等語。
四、經查：
  (一)證人即告訴人乙○○於95年10月13日向臺灣臺北地方法院檢
    察署提出刑事告訴時，於刑事告訴狀中載明：「被告於94年
    間因在外之鉅額負債... 竟於94年5月8日藉故與告訴人爭吵
    ，告訴人一氣之下匆匆離開上開房屋而來不及取走所有個人
    物品，是以被告見有機可乘，遂於94年5 月16日在未經告訴
    人同意之下擅自持告訴人留置於上開房屋之合作金庫銀行存
    摺、印章，並擅自以告訴人之名義填寫取款條，記載領款金
    額新台幣46萬元... 。事後，告訴人回上開房屋欲取走個人
    相關物品之際，才驚覺該帳戶之46萬元業已遭到領... 」等
    語（偵卷第11、12頁）；其後於警詢時供稱：「（問：甲○
    ○於何時何地偽造文書及竊盜你何物？）（答：甲○○於94
    年5月16日，未經我同意，竟持我於95年（應係94年，告訴
    人誤稱為95年，所以警詢筆錄誤載為95年）5月6日寄放在他
    那邊之合作金庫銀行存摺、印章，擅自以我的名義填具取款
    條，至合作金庫三興分行，從帳戶中盜領46萬元。）（問：
    你如何得知帳戶中短缺的46萬元是被甲○○所提領走？）（
    答：甲○○領錢之前、之後有打電話給我，告訴我存摺裡的
    前是他的，待他將存摺印章還我時我就發現被盜領46萬元。
    ）」（偵卷第8、9頁）；於偵訊時先後供稱：「（問：你有
    把帳戶存摺、密碼及印章交給甲○○嗎？）（答：我放在我
    們同住的房子內的臥室化妝台上，之前買家具時我有把存摺
    交給甲○○去領款10萬元，這筆有我同意他提領，但這筆46
    萬元我沒有同意。）」、「（問：被告何時告知領取款？）
    （答：94年5月16日早上8點多打電話向我表示，要至銀行領
    錢，但未說金額。）（問：有無制止？）（答：我叫他不要
    去領，被告將電話掛掉。）（答：有無再打電話給被告？）
    （答：沒有。）（問：為何不再打？）（答：因為被告時常
    會講奇怪的事。）」、「（問：何時交付銀行存摺及印章給
    被告？）（答：94 年5月5日晚上10點多，將銀行存摺及印
    章給被告，請他隔天去領10萬元付家具錢。）（問：為何於
    檢察官偵訊時，你表示將存摺及印章放在臥室的化妝台上？
    ）（答：因為我在5 月13日返家時曾看到銀行存摺及印章放
    在臥室的化妝台上，但因我與被告吵架，所以未拿取。）（
    問：被告於何時返還銀行存摺及印章？）（答：94年5月21
    日。）」（偵卷第23、51、60頁）；於原審審理時亦結證稱
    ：「（問：被告如何取得存摺及印章？）（答：因為我曾經
    同意被告拿我的存摺及印章在帳戶內領取10萬元，之後被告
    就沒有將存摺及印章還給我。）（問：你有無問過被告存摺
    及印章有無放回原處或還給你？）（答：被告領了10萬元之
    後，我們就一直吵架，那幾天我也選被告不在時才回家，直
    到94年5月20日後我就沒有再回去了，我有於94年5月16日被
    告領46萬元之前，向被告要我的存摺及印章，被告說我身上
    錢太多會被別人騙走，所以於領完錢後才還給我。）...（
    問：被告領了46萬元後，將存摺及印章還給你，有無告訴你
    為何他要領這46萬元？）（答：被告說我太好騙了，我的錢
    會被別人騙走，但被告沒有說領46萬元之目的，但有說錢會
    還給我。）...（問：你在警詢時說被告在領錢前、後都有
    打電話給你，說錢都是他的，而後被告將存摺及印章還你，
    你發現被盜領46萬元，是否如此？）（答：被告在領46萬元
    有先打電話給我，被告說要把錢領走，但並沒有說為什麼，
    如果有說為什麼的話，是因被告在那段期間，一直說我的錢
    會被別人騙走，甚至當著我父親的面也這樣說。）（問：被
    告告訴你要領46萬元，你有無明白告訴被告你是否同意？）
    （答：我有明白告訴被告我不同意。）」（原審卷第40、41
    頁）。綜此，顯見告訴人對於系爭銀行帳戶存摺、印章於何
    時、何地為被告拿取使用一事，已有前後供述不一之情況；
    又告訴人既供稱：被告認為系爭銀行帳戶內之款項係自己的
    ，擔心告訴人被騙所以將46萬元領走，而被告在領款當日前
    曾打電話告知伊，伊雖叫被告不要去領，但被告隨即將電話
    掛斷，伊事後並未再打電話給被告等情，顯見即可能因告訴
    人在電話中未有明確反對之意思，致被告誤認告訴人業已同
    意。
  (二)依前述告訴人之供稱，被告係於94年5 月21日即將系爭銀行
    帳戶存摺及印章交還告訴人，則告訴人至遲於當日即可知悉
    被告有領取系爭銀行帳戶46萬元款項之情事，則被告如確有
    未經告訴人同意而領取該筆款項之情事，告訴人本應早日提
    起刑事告訴，乃告訴人竟遲至95年10月13日始向臺灣臺北地
    方法院檢察署提出刑事告訴，即尚難認告訴人於94年5月16
    日被告提領款項時，已終止授權。又告訴人於原審審理時雖
    證稱系爭銀行帳戶平時都由自己使用，並未概括授權被告使
    用云云（原審卷第40頁），惟告訴人於原審審理時亦結證稱
    ；伊從16歲即與被告在一起同居，工作所賺薪資收入均交與
    被告管理等語（原審卷第41頁），參以系爭銀行帳戶本係告
    訴人與被告為以臺北縣新店市○○路423號2樓房屋向合作金
    庫銀行辦理貸款所開設，此觀該銀行帳戶明細係於94年4月
    25 日以現金100元開設後，隨即由合作金庫銀行於同年5月3
    日、5日分別撥款614萬、56萬元入系爭銀行帳戶自明（偵卷
    第17頁），而系爭銀行帳戶截至被告於94年5月16日領取46
    萬元為止，亦總共只有同年5月3日轉帳支出614萬元（由銀
    行代償前開房屋出賣人之貸款，用以抵償告訴人所應給付之
    買賣價金）、同年5月6日提領10萬元之交易紀錄，且同年5
    月6日所提領之10萬元，告訴人自承係自己交付系爭銀行帳
    戶存摺、提款卡讓被告前去提領，用以支付前開房屋家具之
    尾款，其後該存摺、印章即交由被告持有，事後更有告訴人
    所證稱：「因為我在5月13日返家時曾看到銀行存摺及印章
    放在臥室的化妝台上，但因我與被告吵架，所以未拿取」之
    情況，則告訴人當時是否沒有一如往常均將金錢交由被告管
    理，而概括授權被告使用系爭銀行帳戶內款項之意，亦非無
    疑。
  (三)依告訴人所提出之臺北縣新店地政事務所建物所有權狀、系
    爭銀行帳戶存摺與交易明細、合作金庫銀行客戶借款及保證
    明細、借據等證物（偵卷第14-17、53-57頁），雖可證明：
    臺北縣新店市○○路423號2樓房屋於94年5月2日確實登記為
    告訴人所有，並由告訴人以該房屋用自己名義為借款人、其
    父洪佳文為連帶保證人向合作金庫銀行擔保借款670 萬元，
    且本件被告所領取之46萬元，確為合作金庫銀行針對告訴人
    之前述借款，而撥款至系爭銀行帳戶之剩餘款等情（原借款
    中之614 萬元係用以清償該房屋出賣人之借款，另10萬元已
    經告訴人同意而由被告於94年5月6日領取，用以給付家具之
    貨款）。惟告訴人於原審審理時結證稱：「（問：請說明此
    帳戶內的錢來源為何？）（答：是我父親幫我借出來的錢，
    因當時我們在新店有一間房間，當時是為了買那間房子所以
    就去辦貸款，房子是買我的名字，當時貸款總共670萬元，
    房屋分期貸款及利息都是我在繳，頭期款部分因是同居，所
    以分不清楚為何人出的。）（問：你在偵訊中提及房屋總價
    是682萬元，自備款現金是68萬元，是否記得68萬元從何處
    而來？）（答：現在我記不得了，但經提示，我當時所陳述
    是實在的。）」（原審卷第40頁），顯見告訴人購買系爭房
    屋時，除銀行貸款外，另有一筆現金68萬元之頭期款支出。
    而依告訴人自承於分手後自己所書寫用以計算雙方支出之明
    細表中（原審卷第32頁），載明：自己在雙方同居期間總共
    交付被告之薪資僅為30萬元（飛宏象山公司16萬元、上大公
    司3萬元、上全公司11萬元），尚且應扣除被告代為給付告
    訴人阿姨每月7,500元之房租合計9萬元等情，顯見即便告訴
    人所稱交付薪資與被告之金額均實在，且不平均分擔被告歷
    年來同居時所支付之水電費、瓦斯費等各項開銷，縱以告訴
    人歷年來所交付被告之薪資總額（30萬元），仍不足以支付
    購買前開房屋之頭期款68萬元，而係被告周轉而來。又告訴
    人與被告自89年同居至94年間，告訴人工作所賺取之薪資款
    項均交由被告管理，已如前述，且告訴人亦不否認其於94年
    3 月所購買之1709-EG自用小客車（此有訂車契約書、承諾
    保證書在卷可稽，原審卷第27、28頁），確實為被告所出資
    購買，並證稱因為被告積欠賭債，名下不能擁有財產，所以
    才登記為伊所有等情（原審卷第41、42頁）。綜此，臺北縣
    新店市○○路423號2樓房屋雖登記為告訴人所有，並由告訴
    人及其父親分別擔任該房屋貸款之借款人與保證人，惟告訴
    人與被告5年多來均維持同財共居之男女朋友關係，購買系
    爭房屋即係為二人與子女共同居住使用，而被告確實有周轉
    支出系爭房屋之頭期款，兼以被告確實因為債信不佳而名下
    不能擁有財產，自不能因系爭房屋登記為告訴人所有，即否
    定被告確有出資之事實，則被告辯稱系爭銀行帳戶內之款項
    為自己所有，衡情即非全然無據。
  (四)公訴人雖提出財團法人金融聯合徵信中心有關被告之查詢表
    ，表示被告目前遭強制停卡之信用卡高達30張（原審卷第91
    、92頁），用以證明被告無固定收入，顯已陷於無資力，即
    無力支付購買系爭房屋之頭期款等語。惟查，告訴人交付被
    告之薪資收入並無法支付68萬元之頭期款，已如前述，且公
    訴人於上訴書所提財團法人金融聯合徵信中心之查詢表，被
    告申請之信用卡有半數以上在94年5月16日以後始經停用（
    見96年度請上字第387號卷第5、6頁）。又由被告所提安信
    、花旗、臺北富邦、臺北國際、中國信託、玉山、聯邦、國
    泰世華等銀行之信用卡消費明細及帳單（原審卷第48-58頁
    ），顯示被告在告訴人購買系爭房屋之94年3月13、14日，
    確有以自動提款機預借現金約70萬元之情事，則被告辯稱購
    買系爭房屋之頭期款係伊以信用卡預借現金而支出之情，尚
    非不可採。況證人丙○○於本院到庭證稱：被告於94年3月
    13 、14日這幾天有到銀行用金融卡預借現金，當時被告叫
    伊幫他領等語（見本院卷第30頁）；顯見告訴人購買系爭房
    屋之頭期款，係被告以信用卡預借現金周轉所取得而交付。
  (五)按刑法第210條之偽造文書，以無製作權之人冒用他人名義
    而製作該文書為要件之一，行為人如基於他人之授權委託，
    在授權範圍內即有權代表本人製作本人名義文書，自不成立
    該條之罪。依上開說明，告訴人之薪資所得不足以支付系爭
    房屋及汽車價款，再參酌告訴人於原審審理時結證稱「我薪
    資領現金，現金都交給被告」「（為何你的錢要交給被告管
    理？）因我快滿16歲開始就與被告在一起同居，所以就由被
    告一直幫我管理錢」（見原審卷第41頁第3行、反面第1至5
    行）；「（你與被告同居期間有無買過車子？）有，是於94
    年3月多買的，一開始使用我的名義買的」（見同上頁反面
    第12至15行）；「（過戶前車子貸款為何人處理？）我沒有
    去處理過」「（你們同居期間，家庭開銷費用為何人負擔？
    ）瓦斯、水電基本上是被告支付，中間我也曾經支付過，菜
    錢及小孩幼稚園的費用是我出的」（見同上頁反面第19至26
    行）。及被告於原審最後審判期日所陳「買車、房子及裝修
    費用係提領信用卡及現金卡支付，另向親友借新台幣50萬元
    支應」「告訴人僅給薪資7,500元，伊補貼7,500元支付告訴
    人阿姨之房租」「伊申請之信用卡兩人都有使用」「家用菜
    錢係伊父親所出」「每月支出13、4萬元，其中3萬元家用，
    其餘10萬元部分用來支付錢幣買賣」等情（見原審審卷第83
    、84頁），以及告訴人供陳「家具部分第一筆所領十萬元是
    支付家具尾款，之前有另外支付過；幫我阿姨付房租，被告
    所說是對的；賣紙鈔錢幣的事之前也有做一點。紙鈔錢幣被
    告賺取多少錢我不清楚；被告也有借錢給別人，但我不清楚
    被告借別人多少錢；菜錢被告父親也有買來；被告向他母親
    借款50萬元；申請下來信用卡我記得只用過一筆」（見原審
    卷第85頁第8至16行）。依上開情節，於二人同居期間，家
    中經濟顯由被告管理，又因被告債信不佳，因此使用告訴人
    之存摺支應相關支出，則告訴人非無概括授權或默許被告以
    其名義存提銀行帳戶款項之意思。
  (六)雖告訴人否認授權，惟被告主張上開房屋係為使彼等生活安
    定而購買，購屋之頭期款、家具裝潢費用先由被告支應，復
    交付辦理抵押貸款之存摺與被告提領10萬元支付家具尾款，
    則告訴人之行為亦有使被告誤認有關房屋款項之支應仍在其
    被授權之範圍，被告誤認仍有上述概括授權，則被告以告訴
    人名義製作之取款憑條，尚難認被告主觀上有不法所有意圖
    ，具有盜用印章及偽造文書之犯罪故意。告訴人雖在被告告
    知要提領46萬元時，曾稱「不要」，但電話旋被掛斷，告訴
    人並未進一步明確表示（見偵查卷第57頁倒數第10、11行）
    ，且於同年5月21日由被告交回存摺，此時已得知悉，遲至
    彼此感情生變，有多起民、刑事訴訟，經過年餘至95年10
    月13日始提起告訴，實難認告訴人於94年5月16日確有終止
    授權之表示，俱如前述，即難認被告主觀上具有偽造文書及
    詐欺之犯罪故意。
五、綜上所述，被告雖有自告訴人所有系爭銀行帳戶內提領46萬
    元，惟告訴人非無概括授權或默許被告以其名義存提銀行帳
    戶款項之意思，尚難認被告主觀上有不法所有意圖，具有盜
    用印章及偽造文書之犯罪故意，本件既有如此合理之懷疑存
    在，即無從使本院得被告有罪之確信。此外，本院復查無其
    他積極證據足認被告涉有上開犯行，原審諭知被告無罪之判
    決，尚無違誤，公訴人上訴意旨認被告犯罪，為無理由，應
    予駁回。
據上論斷，應依刑事訴訟法第368條，判決如主文。
本案經檢察官林炳雄到庭執行職務。
中    華    民    國    99    年    4     月    22    日
                  刑事第六庭審判長法  官  林明俊
                                  法  官  何信慶
                                  法  官  吳淑惠
以上正本證明與原本無異。
如不服本判決，應於收受送達後10日內向本院提出上訴書狀，其
未敘述上訴之理由者並得於提起上訴後10日內向本院補提理由書
（均須按他造當事人之人數附繕本）「切勿逕送上級法院」。
                                  書3記官  陳雅加
中    華    民    國    99    年    4     月    28    日

司法院資訊處製作；財團法人民間司法改革基金會備份。
